【裁判字號】    92,台上,7367
【裁判日期】    921231
【裁判案由】    違反貪污治罪條例等
【裁判全文】
最高法院刑事判決                              九十二年度台上字第七三六七號
    上  訴  人  丙○○
                丁○○
                甲○○
                乙○○
    右二人共同
    選任辯護人  李合法律師
                趙培皓律師
右上訴人等因違反貪污治罪條例案件，不服臺灣高等法院臺南分院中華民國九十二年
九月十二日第二審更審判決（九十一年度重上更(三)字第二四八號，起訴案號：臺灣臺
南地方法院檢察署八十六年度偵字第一二四五二號、八十七年度偵字第一八一八號）
提起上訴，本院判決如左：
    主  文
原判決撤銷，發回臺灣高等法院臺南分院。
    理  由
本件原判決認定上訴人丙○○係臺南縣西港鄉農會（下稱西港鄉農會）供銷部主任，
上訴人丁○○係該農會供銷部雇員。上訴人甲○○係西港鄉農會理事，上訴人乙○○
為甲○○之父，在西港鄉經營雜糧乾燥中心。緣前臺灣省政府糧食局（下稱糧食局）
，於民國八十六年間，委託臺灣省農會辦理「八十六年一期作國產雜糧玉米保證價格
收購」業務，臺灣省農會乃轉委請西港鄉農會協助辦理上揭業務。西港鄉農會即指派
丙○○、丁○○，負責辦理該項雜糧收購驗收業務。二人依糧食局與臺灣省農會訂立
「國產雜糧收購與銷售委託契約」第八條約定，均係受糧食局委託，依法令執行公務
之人員。明知依糧食局頒佈國產雜糧收購與銷售作業程序規定：「如非當期作所生產
者、規格不符者，或發現摻雜進口雜糧，或為銷售後國產雜糧回流繳驗時，均應予以
拒收」，及依行政院農業委員會頒佈國產雜糧收購與銷售實施要點規定，「申購者不
得將承購國產雜糧，擅自轉讓」。詎上訴人等四人均明知玉米市價每公斤為新台幣（
下同）四至五元，而保證收購價格，每公斤則為十五元，二者價格懸殊。故糧食局規
定，依保證價格，向農民收購國產玉米時，以當期自行生產者為限。但西港鄉於八十
六年一期契作玉米採收前，適逢風災，農民多無收成可供收購。甲○○、乙○○見有
機可乘，乃與丙○○、丁○○，共同意圖為自己及第三人財產上不法利益，基於概括
犯意，利用丙○○、丁○○承辦糧食局委託西港鄉農會收購契作玉米公務之機會，於
八十六年六月間，由甲○○、乙○○先透過不知情之余源發、李錫江，以每公斤四．
二二元，向德隆製油股份有限公司（下稱德隆公司），購得德隆公司貯存於西港鄉農
會倉庫之八十五年秋作期剩餘玉米七百八十七公噸九百廿五公斤，預備部分（即十萬
零八百四十公斤）充作八十六年一期契作玉米報繳，以詐取糧食局保證收購之價款。
丁○○即於業務上作成「西港鄉農會圓筒倉庫（鋼筋混泥土倉庫）儲存八五、八六年
秋裡期雜糧管理紀錄旬報表」，虛偽記載德隆公司於八十六年六月十三日，提領玉米
一百七十九公噸三百五十六公斤；於八十六年六月中旬，在「農會辦理國產雜糧收撥
情形旬報表」，虛偽記載德隆公司於八十六年六月中旬，提領玉米七百八十七公噸九
百二十五公斤；於「臺灣省農會八五、八六年裡作國產玉米提貨單記錄聯」，虛偽記
載該公司於八十六年六月十三日、十四日、十五日各提領玉米二十萬公斤；八十六年
六月十六日，提領玉米二十萬二千一百五十九公斤，並由丁○○於「臺灣省農會八五
、八六年裡作國產玉米提貨單記錄聯」、「提領情形簽章」欄，分別偽造楊義一署押
四枚，表示楊義一已代表德隆公司，提領上開玉米完畢。送由丙○○核章後，將上開
登載不實之文書，向糧食局申報，足生損害於德隆公司、楊義一暨糧食局對契作玉米
管理正確性。嗣於八十六年八月十八日至二十二日，西港鄉農會承委託辦理八十六年
一期契作玉米保證價格收購公務時，甲○○、乙○○即以原留存西港鄉農會倉庫之八
十五年秋作玉米，冒充農民黃林紫、林藤洲、蔡銀泉、方進成、黃年長、黃金水、黃
火旺、黃樑、郭老長（計九人，前五人報繳總數量為五千零九十公斤，該五人往年均
由西港鄉黃良雄所營之良雄乾燥中心負責代繳，八十六年一期契作則讓與甲○○報繳
；後四人報繳總數量，則為五千七百五十公斤）生產之八十六年一期契作玉米，報繳
一萬零八百四十公斤，丙○○、丁○○，乃基於犯意聯絡，明知不得收購該一萬零八
百四十公斤舊玉米，仍依每公斤十五元保證價格，辦理收購，並於「西港鄉農會辦理
國產雜糧檢收及代運工作報告表（結束表）」，虛偽記載方金全、黃玉新、謝金鍊三
人，曾代運上開報繳之一萬零八百四十公斤玉米予西港鄉農會，使糧食局依每公斤十
五元之玉米保證價格計付收購款給農民，共計向糧食局詐取十六萬二千六百元等情。
因將第一審科刑判決撤銷，改判依牽連犯，從一重論處上訴人等共同連續受公務機關
委託承辦公務之人，利用職務上之機會詐取財物罪刑（各處有期徒刑三年十月，均褫
奪公權二年），固非無見。
惟查：（一）「因身分或其他特定關係成立之罪，其共同實施或教唆、幫助者，雖無
特定關係，仍以共犯論」，固為刑法第三十一條第一項所明定，惟與貪污治罪條例第
二條人員共犯該條例之罪者，依該條例處斷，復為貪污治罪條例第三條所明定。則不
具依法令從事公務之人員或受公務機關委託承辦公務之人員身分，與具備上開身分之
人共犯貪污治罪條例之罪，而以該條例處斷時，即應優先適用貪污治罪條例第三條之
特別規定。原判決理由說明：「乙○○、甲○○雖非受糧食局委託辦理業務之人。然
其二人與具有此身分關係之丙○○、丁○○共同實施犯罪，依刑法第三十一條第一項
規定，應以共犯論」，其適用法則，顯有可議。（二）採為判決基礎之證據資料，必
須經過調查程序，而顯出於審判庭者，始與直接審理主義符合，否則其所踐行之訴訟
程序，即屬違背法令。依原判決理由說明，係採納起訴書附表編號九之雜記資料、編
號二十、二一之通知單及卷附之「西港鄉農會圓筒倉庫（鋼筋混泥土倉庫）儲存八五
、八六年秋裡期雜糧管理紀錄旬報表」、「農會辦理國產雜糧收撥情形旬報表」、「
臺灣省農會八五、八六年裡作國產玉米提貨單記錄聯」、「西港鄉農會辦理國產雜糧
檢收及代運工作報告表（結束表）」等證據，作為判決上訴人等有罪之證據資料之一
，但於審判期日，並未向上訴人等提示、告以要旨或予以閱覽（見原審卷第三宗第五
一頁至第六二頁），使渠等有辯解之機會，顯有應於審判期日調查之證據，而未予調
查之違法。（三）有罪之判決書，對被告有利之證據不採納者，應說明其理由，為刑
事訴訟法第三百十條第二款所明定。故有罪判決書對於被告有利之證據，如不加採納
，必須說明其不予採納之理由，否則即難謂無判決不備理由之違誤。依原判決理由說
明，係採納黃良雄在法務部調查局臺南縣調查站之供述，認定：「西港鄉農民黃林紫
、林藤洲、蔡銀泉、方進成、黃年長，確無實際繳交玉米，而係由甲○○購買前期玉
米充數」，惟證人林藤洲、蔡銀泉、方進成、黃年長在原審分別證稱：「（問：你是
否委託甲○○、乙○○代繳玉米？）我從來沒有，我曾經只有繳過西港農會而已」、
「（問：你繳給農會後，你的錢匯入何人帳戶？）匯入我的帳戶，由我提領」（林藤
洲部分，見原審卷第二宗第一五七頁）、「我種植兩甲多玉米，地是我的，在西港鄉
，都是我自己種植的，由我收成，也是由我去繳交」、「（問：你的意思是八十六年
一期玉米全部由你處理？）對的，錢匯入我的帳戶由我提領」（蔡銀泉部分，見同上
卷第一五九頁、第一六０頁）、「（問：八十六年一期玉米你有無與農會契作？）有
的，我的契作面積有五、六分地，一分農會收五百公斤，一公斤十五元」、「（問：
你五、六分地的收成及繳納是否由你處理？）是的，我自己處理，錢匯入我的帳戶，
由我去提領」、「（問：八十六年一期作的玉米，你全部沒有委由甲○○及乙○○去
繳交？）對的」（方進成部分，見同上卷第一六一頁、第一六二頁）、「（問：八十
六年一期玉米你有無與西港鄉農會契作？）有的」、「問：你八十六年一期的種植玉
米收成及繳納都是你自己處理？）對的，我沒有委託他人，錢農會匯入我的帳戶」（
黃年長部分，見同上卷第一六二頁、第一六三頁），如若皆屬無誤，則林藤洲、蔡銀
泉、方進成、黃年長向西港鄉農會報繳八十六年一期契作玉米，乃渠等親為，並未透
過黃良雄經營之良雄乾燥中心讓由甲○○、乙○○以八十五年秋作剩餘玉米代為報繳
。上開證述既足以推翻原判決關於甲○○、乙○○以八十五年秋作玉米，冒充農民林
藤洲、蔡銀泉、方進成、黃年長生產之八十六年一期契作玉米報繳之事實認定，自屬
有利於上訴人等之證據，原判決不予採納，未說明理由，有理由不備之違法。（四
）有罪判決書之事實一欄，為判斷其適用法令當否之準據，法院應將依職權認定與論
罪科刑有關之事實，翔實記載，然後於理由內逐一說明其憑以認定之證據，並使事實
認定與理由說明，互相適合，方為合法。倘事實認定與理由說明，不相一致，或事實
與理由欄內之記載，前後不符，按諸刑事訴訟法第三百七十九條第十四款後段規定，
均屬判決理由矛盾之當然違背法令。原判決事實係認定上訴人等基於犯意聯絡，推由
甲○○、乙○○以原留存西港鄉農會倉庫之八十五年秋作玉米，冒充農民黃林紫、林
藤洲、蔡銀泉、方進成、黃年長、黃金水、黃火旺、黃樑、郭老長生產之八十六年一
期契作玉米報繳，共計報繳一萬零八百四十公斤（見原判決第四頁第十七行至第五頁
第五行）。惟理由內記載：「由此可知，乙○○、甲○○冒繳數量共為十萬零八百
四十公斤」、「乙○○、甲○○係以前期十萬零八百四十公斤玉米，充作八十六年一
期作國產玉米，向西港鄉農會報繳」、「每公斤收購保證價格十五元，乘以十萬零八
百四十公斤」（見原判決第十一頁第八行、第十七頁第十四行、十五行、第二一頁第
六行、第七行），自有理由矛盾之違法。以上，或係上訴人等之上訴意旨所指摘，或
為本院得依職權調查之事項，應認原判決仍有撤銷發回更審之原因。又原判決關於不
另為無罪諭知（即原判決乙部分）及上訴人等行使業務上登載不實文書等部分，基於
審判不可分原則，應併予發回。
據上論結，應依刑事訴訟法第三百九十七條、第四百零一條，判決如主文。
中      華      民      國    九十二    年     十二     月    三十一    日
                              最高法院刑事第一庭
                                  審判長法官  施  文  仁
                                        法官  林  永  茂
                                        法官  蕭  仰  歸
                                        法官  賴  忠  星
                                        法官  張  祺  祥
      右正本證明與原本無異
                                              書  記  官
中      華      民      國    九十三    年      一      月      七      日
                                                                        Ｂ


司法院資訊處製作；財團法人民間司法改革基金會備份。
